臺灣板橋地方法院民事判決　　　　　　　99年度訴字第1978號
原　　　告　隆豐營造股份有限公司
法定代理人　洪忠興
訴訟代理人　謝佳伯律師
複　代理人　張斐雯律師
被　　　告　台松電器販賣股份有限公司
法定代理人　謝振茂
訴訟代理人　陳和貴律師
　　　　　　吳婷婷律師
　　　　　　蘇芳儀律師
上列當事人間請求損害賠償事件，經本院於民國100 年2 月18日
言詞辯論終結，判決如下：
    主  文
原告之訴駁回。
訴訟費用由原告負擔。
    事實及理由
壹、程序部分：
    按訴狀送達後，原告不得將原訴變更或追加他訴，但請求之
    基礎事實同一者、擴張或減縮應受判決事項之聲明者、不甚
    礙被告之防禦及訴訟之終結者，不在此限，民事訴訟法第25
    5 條第1 項第2 、3 、7 款定有明文。本件原告起訴時主張
    被告以假扣押方式侵害其權利，致其受有損害，而依民事訴
    訟法第531 條第1 項規定，請求被告賠償新台幣（下同）80
    萬元及自起訴狀送達之翌日起至清償日止，按年息5%計算利
    息。嗣原告於民國99年10月29日民事準備書二狀，請求追加
    民法第184 條第1 項侵權行為損害賠償訴訟標的，核此屬訴
    之追加，因請求之基礎事實同一，且不甚礙被告之防禦及訴
    訟之終結，合於首開法條規定，應予准許，合先敘明。
貳、實體部分：
一、原告方面主張：
（一）緣兩造前曾共同承攬「新竹稅務大樓新建工程」，嗣被告
      以原告未返還履約保證金700 萬元及其利息為由，向台灣
      新竹地方法院聲請假扣押裁定，經該院以97年度裁全字第
      531 號裁定准予被告提供擔保金後，對原告之財產在755
      萬1,229 元範圍內為假扣押，並經該院以新院雲97執全禹
      字第301 號函囑託台灣台北地方法院執行。台灣台北地方
      法院則於98年2 月3 日以北院隆98司執全助丁字第190 號
      執行命令，就原告對第三人台北市政府新建工程處（下稱
      新工處）及台灣電力股份有限公司（下稱台電公司）之工
      程款債權，在755 萬1,229 元之範圍內予以扣押。新工處
      依前揭第190 號執行命令，於98年3 月5 日將原告755 萬
      1,229 元之工程款予以扣留，台灣電力股份有限公司則於
      98年5 月4 日扣押原告755 萬1,229 元之工程款。
（二）迺被告竟於98年7 月9 日又再以同一事由向台北地方法院
      聲請假扣押，經台北地方法院以98年度裁全字第4685號裁
      定准許後，台北地方法院於98年7 月24日以北院隆98司執
      全丁字第1510號執行命令，就原告對新工處及台電公司之
      工程款，在768 萬7,166 元及執行費6 萬1,497 元之範圍
      內予以扣押。新工處原應依台北地方法院98年7 月16日北
      院隆98司執全丁字第190 號通知，撤銷原留置原告之工程
      款761 萬1,639 元假扣押款，然因前揭第1510號執行命令
      ，該處又將原告774 萬8,663 元之工程款予以扣留。
（三）惟前開兩造返還履約保證金事件經被告提起民事訴訟，請
      求原告給付700 萬元，暨自92年3 月12日起至清償日止，
      按年息5%計算之利息，並經台北地方法院以98年度重訴字
      第184 號審理後，判決原告僅須給付被告527 萬8,220 元
      確定。被告嗣撤回98年度司執全助字第190 號強制執行程
      序，並於98年度司執全丁字第1510號執行程序及98年度司
      執字第94283 號假執行程序中獲得十足清償，足見被告前
      所為之98年度司執全助丁字第190 號強制執行程序自始不
      當。
（四）按「假扣押裁定因自始不當而撤銷，或因第529 條第4 項
      及第530 條第3 項之規定而撤銷者，債權人應賠償債務人
      因假扣押或供擔保所受之損害。」民事訴訟法第531 條第
      1 項定有明文。查被告主張原告未返還其履約保證金700
      萬元及利息，竟一再對原告為假扣押強制執行程序，惟經
      台北地方法院98年度重訴字第184 號判決確定原告對被告
      僅負527 萬8,220 元之債務，則就超出527 萬8,220 元部
      分之強制執行程序，被告顯無正當之權利，並因此致原告
      受有利息及商譽損失，被告自應依前揭規定賠償原告所受
      之損失。
（五）被告於98司執全丁字第190 號執行程序中，本已扣得原告
      於新工處755 萬1,229 元之工程款，及台電公司755 萬12
      29元之工程款，是被告於98年5 月4 日時即已得知其權利
      已獲得十足保障；竟以同一事由，於98年7 月9 日再次聲
      請98司執全丁字第1510號執行程序，顯係假借法院執行程
      序故意侵害原告之權利，並有權利濫用之事實，爰追加民
      法第184 條第1 項侵權行為損害賠償訴訟標的，請求被告
      賠償損害。另據被告99年9 月23日民事答辯狀第2 頁以下
      內容所載可知被告其自承先因故意過失誤認新竹地方法院
      97執全字第301 號執行程序尚未終結，因而聲請就原告對
      新工處及台電公司之工程款債權予以扣押；之後被告雖發
      現前開扣押程序有瑕疵，卻未向執行法院陳明，反隱瞞前
      開事實，另行再聲請對原告為假扣押裁定並為執行，致原
      告多筆工程款遭違法扣押，並於台北地方法院98年度重訴
      字第184 號判決後，方聲請撤回98司執全助丁字第190 號
      強制執行程序，則被告之行為顯係故意侵害原告之權利，
      自應賠償原告所受之損失。
（六）原告得就所受相當法定利息之損害，請求被告賠償。查被
      告原主張原告未返還其履約保證金700 萬元及利息，竟一
      再對原告為假扣押強制執行程序，惟經台北地方法院98年
      度重訴字第184 號判決確定原告對被告僅負527 萬8,220
      元之債務，則就超出527 萬8,220 元部分之強制執行程序
      ，被告顯無正當之權利，其對於原告所受之損害，自應負
      賠償責任。復查，原告於台電公司遭法院扣押之工程款中
      ，原告於99年1 月25日領回761 萬1,639 元，於99年3 月
      4 日領回188 萬7,807 元，其餘586 萬856 元則清償被告
      之債權。又原告於台電公司遭扣押之工程款，其中發票日
      期為98年2 月9 日之工程款為121 萬6,950 元，共計扣押
      351 天，故此部分原告受有相當法定利息之損害為5 萬
      8,514 元（1,216,950 ×5% /365 ×351=58,514）；發票
      日期為98年3 月6 日之工程款為633 萬4,279 元，共計扣
      押326 天，故此部分之損害為28萬2,873 元（6,334,279
      ×5%/365×326= 282,873）；發票日期為98年6 月9 日之
      工程款為6 萬410 元，共計扣押231 天，此部分相當法定
      利息之損害為1,912 元（60,410×5% /365 ×231=1,912
      ）；發票日期為98年8 月10日之工程款為730 萬650 元，
      扣除清償被告債權部分後，尚有工程款188 萬7,807 元，
      共計扣押207 天，故此部分相當法定利息之損害為5 萬3,
      531 元（1, 887,807×5%/365×207=53,531）。故於台電
      公司之工程款部分，原告受有相當法定利息之損害共計為
      39萬6,830 元（58,514+282,873+1,912+53,513=396,830
      ）。至原告於新工處曾扣押之工程款至98年12月31日始發
      還原告，其中發票日期為98年2 月16日之工程款為724 萬
      2,207 元，共計扣押319 天，故此部分相當法定利息之損
      害為31萬6,475 元（7,242,207 ×5%/365×319=316,475
      ）；發票日期為98年2 月24日之工程款為30萬9,022 元，
      共計扣押311 天，故此部分相當法定利息之損害為1 萬
      3,165 元（309,022 ×5%/365×193=13,165）；發票日期
      為98年6 月22日之工程款為6 萬410 元，共計扣押193 天
      ，故此部分相當法定利息之損害為1,597 元（60,410×5%
      / 365 ×193=1,59 7）；發票日期為98年7 月24日之工程
      款為13萬7,024 元，共計扣押161 天，故此部分相當法定
      利息之損害為3,02 2元（137,024 ×5%/365×161=3,022
      ）。故原告於新工處之工程款部分，受有相當法定利息之
      損害共計為33萬4, 259元（316,475+13,165+1,597+3,022
      =334,259）。
（七）本件被告明知其對原告僅有527 萬8,220 元債權存在，然
      其先於97年4 月間聲請就原告對第三人工程款債權755 萬
      餘元予以假扣押，經執行法院先後扣押原告2 筆工程款共
      約1,500 萬餘元後，被告竟復以同一事由，於98年7 月再
      次聲請就原告對第三人之工程款債權768 萬餘元為假扣押
      ，致原告前後共計約2,300 餘萬元之工程款遭法院扣押，
      原告並因此發生經營週轉困難，金融機構對原告之信用亦
      產生疑慮，另已同時貶抑原告於業界之經濟上評價，致原
      告受有商譽及經營上之損害，原告自得依民法第195 條第
      1 項之規定，向被告請求賠償200 萬元，併同前揭利息之
      損害，原告僅於80萬元範圍內為請求。
（八）並聲明：被告應給付原告80萬元，暨自起訴狀送達之翌日
      起至清償日止，按年息5%計算之利息。
二、被告則以：
（一）被告雖先聲請新竹地方法院97年度執全字第531 號假扣押
      裁定獲准後，並於97年4 月間請求扣押原告就「新竹市稅
      務大樓新建工程」之工程款債權，惟上開工程款業已結清
      而扣押未果，故被告當時撤銷假扣押執行程序，經新竹地
      方法院於97年6 月4 日發文執行程序終結。惟於半年後，
      被告復發現原告對第三人新工處之工程款有債權，被告誤
      以執行程序尚未終結，而聲請追加執行，新竹地方法院亦
      未察程序業已終結，並囑託台北地方法院以98年司執全助
      丁字第190 號強制執行，惟被告恐上開執行程序有所瑕疵
      ，為保全債權，被告遂再次聲請假扣押，並經台北地方法
      院執全助丁字第1510號假扣押命令，對原告於768 萬7,16
      6 元之財產範圍內予以假扣押，故上開執行程序之所以造
      成原告之財產上之損失，乃係因新竹地方法院未依職權駁
      回被告之強制執行聲請所致，不應將執行程序之損害賠償
      之責任歸於被告。被告係因查無原告對第三人之債權而撤
      回新竹地方法院97年執全字第301 號執行程序，以致台北
      地院法院98年司執全助丁字第190 號執行程序失所附麗，
      故前開執行程序並無民事訴訟法第529 條之自始不當或經
      限期起訴而未起訴遭撤銷之情形，故原告自不得依民事訴
      訟法第531 之規定請求損害賠償。
（二）又退萬步言，縱認原告得請求之假扣押期間之利息損害賠
      償，然台北地方法院98年司執全助丁字第190 號對第三人
      新工處及台電之執行命令分別於98年7 月16日及98年11月
      16日撤銷，惟原告卻主張台電工程款及新工處之扣款期間
      分別至99年1 月3 日、98年12月31日，其扣款期間顯與前
      開執行命令撤銷時間不符。另原告主張被告於98年8 月10
      日、98年9 月8 日自台電扣押730 萬650 元、44萬8,013
      元，及自98年7 月24日新工處扣押13萬7,024 元之扣押款
      項均屬台北地方法院執全字助丁字第1510號執行程序之標
      的，惟上開假扣押命令則因本案勝訴判決業已執行完畢，
      訴訟程序既已終結，該案執行扣押期間則與本案之損賠無
      關。
（三）再就原告所請求請求之損害賠償既為假扣押期間之利息損
      失，即屬純粹經濟上之損失，依民法第184 條第1 項後段
      之規定，須限於以故意以被於善良風俗之方法加損害於他
      人時，始負賠償之責，本件假扣押程序之聲請，均為保全
      債權所為之必要行動，況該債權業經本案判決經原告自認
      而獲勝訴判決，故被告之行為應無上述侵權責任。又被告
      聲請強制執行時，是否於法定要件及有無超額扣押之問題
      ，係法院基於職權而應審查之事件已為前所述，故被告之
      行為與原告之利息損害不必然具有因果關係，自無侵權之
      責等云云，資為抗辯。
（四）並聲明：原告之訴駁回，訴訟費用由原告負擔。
三、兩造不爭執事實：
（一）被告以其與原告共同承攬「新竹稅務大樓新建工程」，而
      原告負欠其履約保證金700 萬元為由聲請假扣押，經台灣
      新竹地方法院於97年4 月11日以97年度裁全字第531 號民
      事裁定准予假扣押，被告並據以聲請台灣新竹地方法院以
      97年度執全字第301 號對原告為假扣押執行，該院於98年
      1 月21日以新院雲97執全禹字第301 號函囑託台灣台北地
      方法院執行，台灣台北地方法院則於98年2 月3 日以北院
      隆98司執全助丁字第190 號執行命令，禁止原告於755 萬
      1,229 元之範圍內，收取對第三人新工處及台電公司之工
      程款債權或為其他處分，第三人亦不得對原告公司清償。
      新工處依前揭第190 號執行命令，於98年3 月5 日將原告
      755 萬1,229 元之工程款予以扣留，台灣電力股份有限公
      司則於98年5 月4 日扣押原告755 萬1,229 元之工程款。
（二）被告復以同一事實理由聲請假扣押，經台灣台北地方法院
      於98年7 月10日以98年度裁全字第4685號民事裁定准予假
      扣押，被告於98年7 月23日據以聲請台灣台北地方法院執
      行假扣押，台灣台北地方法院於98年7 月24日以北院隆98
      司執全丁字第1510號扣押命令，禁止原告公司於768 萬7,
      166 元及執行費6 萬1,497 元之範圍內，收取對第三人新
      工處及台電公司之工程款債權或為其他處分，第三人亦不
      得對原告清償。
（三）被告就上開假扣押裁定保全之債權提起本案訴訟，經台灣
      台北地方法院於98年9 月30日以98年度重訴字第184 號民
      事案件，判決原告應給付被告527 萬8,220 元，及自92年
      3 月12日起至清償日止，按週年利率1.55% 計算之利息，
      並告確定。
四、本件之爭點闕為：
（一）原告依民事訴訟法第531 條第1 項規定，請求被告賠償原
      告因假執行所生損害，有無理由？
（二）原告依民法第184 條第1 項、第195 條第1 項規定，請求
      被告賠償原告因假執行所生損害，有無理由？
（三）若被告應對原告負損害賠償責任，原告得請求損害賠償之
      金額及範圍為何？茲敘述如下。
五、原告依民事訴訟法第531 條第1 項規定，請求被告賠償原告
    因假執行所生損害，有無理由？
（一）按假扣押裁定因自始不當而撤銷，或因第529 條第4 項及
      第530 條第3 項之規定而撤銷者，債權人應賠償債務人因
      假扣押或供擔保所受之損害，民事訴訟法第531 條第1 項
      定有明文。又民事訴訟法第531 條所謂假扣押裁定因自始
      不當而撤銷，係指對於假扣押裁定抗告，經抗告法院依命
      假扣押時客觀存在之情形，認為不應為此裁定而撤銷之情
      形而言（最高法院67年台上字第1407號判例意旨參照）。
      再者，民事訴訟法第531 條所指係假扣押裁定因自始不當
      而撤銷，並非指假扣押執行程序，先予敘明。
（二）經查，兩造曾共同承攬「新竹稅務大樓新建工程」，嗣後
      被告以原告未返還履約保證金700 萬元，向台灣新竹地方
      法院聲請假扣押，有被告所提出之協議書、支票、結算驗
      收證明書、郵局存證信函、工程合約書等為其依據，經該
      院以97年度裁全字第531 號裁定准為假扣押。嗣被告就兩
      造間履約保證金事件向台灣台北地方法院起訴，該院於98
      年9 月30日以98年度重訴字第184 號判決原告應給付被告
      527 萬8220元，並告確定在案，足認被告於聲請上開假扣
      押裁定及假扣押執行時，對於原告確實有履約保證金之債
      權存在，其假扣押裁定乃權利之合法行使，難認有何自始
      不當之情形。雖原告主張台灣台北地方法院98年度司執全
      字助丁第190 號強制執行程序自始不當云云，惟民事訴訟
      法第531 條所規範者乃假扣押裁定，非指假扣押執行程序
      ，已如前述。況且，被告依據台灣新竹地方法院97年度裁
      全字第531 號裁定，聲請對於原告對訴外人新工處、台電
      公司之工程款在755 萬1229元之範圍內予以強制執行，嗣
      經台灣新竹地方法院囑託台灣台北地方法院執行，經該院
      以98年2 月3 日北院隆98司執全助丁字第190 號執行命令
      ，對於原告對訴外人新工處、台電公司之工程款予以強制
      執行，亦無自始不當之情形，原告主張本件假扣押裁定或
      假扣押強制執行程序自始不當云云，尚屬無據。
（三）次查，系爭台灣新竹地方法院97年度裁全字第531 號假扣
      押裁定並未經假扣押債務人即原告提起抗告，業據本院依
      職權調閱系爭假扣押裁定事件案卷查明屬實，自難認系爭
      假扣押裁定經抗告法院依命假扣押時客觀存在之情形，認
      為不應為此裁定而撤銷，揆諸前開說明，自非民事訴訟法
      第531 條所謂假扣押裁定因自始不當而撤銷。雖被告曾於
      98年12月22日具狀向台灣新竹地方法院表明已撤回台灣台
      北地方法院98年度司執全助丁字第190 號強制執行程序，
      並聲請撤回該院97年度執全字第301 號強制執行程序，有
      民事撤回執行聲請狀1 件在卷可稽（見台灣新竹地方法院
      97年度執全字第301 號案卷），惟被告係聲請撤回假扣押
      強制執行程序，並非聲請撤回假扣押裁定，況且被告之所
      以撤回上開假扣押強制執行程序，乃因台灣新竹地方法院
      於囑託台灣台北地方法院以98年度司執全助丁字第190 號
      強制執行程序後，認為被告之追加執行違反強制執行法第
      133 條第3 項，本不得執行，恐須撤銷，因此命被告重新
      向台灣台北地方法院聲請假扣押，並聲請假扣押強制執行
      ，被告始另向台灣台北地方法院聲請假扣押（98年度裁全
      字第4685號），再於98年7 月23日據以聲請台灣台北地方
      法院執行假扣押，此有台灣新竹地方法院民事執行處進行
      單1 紙在卷可參，因此本件並無被告聲請撤銷假扣押裁定
      之情形。是系爭假扣押裁定既未經抗告法院認不應為此裁
      定而撤銷，復未經原告或被告依民事訴訟法第529 條第4
      項及第530 條第3 項之規定聲請撤銷，原告依民事訴訟法
      第531 條第1 項之規定，請求被告賠償因假扣押所受之損
      害，自屬無據。
六、原告依民法第184 條第1 項、第195 條第1 項規定，請求被
    告賠償原告因假執行所生損害，有無理由？
（一）按債務人因假扣押受有損害，向債權人請求賠償，若非本
      於民事訴訟法第531 條之規定，而係依民法侵權行為之法
      則辦理，則須債權人聲請假扣押有故意或過失，始得為之
      （最高法院95年度台上字第2986號判決參照）。又按債權
      人就金錢請求欲保全強制執行者，固得聲請假扣押，但債
      權人聲請執行假扣押，是否應負侵權行為之責任，應以假
      扣押之本案訴訟判決確定之結果以為斷；蓋本案判決如債
      權人勝訴確定，則其以假扣押保全強制執行之債權，即得
      受清償，自無侵權行為之可言；必債權人敗訴判決確定且
      須有故意或過失，始負侵權行為之責任，債務人方有損害
      賠償之請求權（最高法院78年度台再字第35號判決參照）
      。
（二）被告就上開假扣押裁定保全之履約保證金債權提起本案訴
      訟，經台灣台北地方法院於98年9 月30日以98年度重訴字
      第184 號判決被告一部勝訴，認定原告應給付被告528 萬
      8,220 元，惟被告於該案起訴請求原告應給付700 萬元及
      自92年3 月12日起至清償日止，按年息1.55% 計算之利息
      ，經該法院審理後，亦認為被告依據協議書可向原告請求
      700 萬元暨自92年3 月12日起至清償日止，按年息1.55 %
      計算之利息，然因原告於該案審理中，提出其對於被告有
      代墊款162 萬3,780 元及利息債權9 萬8,000 元，並以之
      為抵銷抗辯，該法院認為為有理由，因此扣除上開抵銷部
      分，被告得向原告請求527 萬8,220 元及自92年3 月12日
      起至清償日止，按年息1.55% 計算之利息，此有台灣台北
      地方法院98年度重訴字第184 號民事判決1 件在卷可稽（
      見台灣台北地方法院99年度審訴字第1527號案卷20頁以下
      ）。因此被告為保全其債權得順利實現，而聲請假扣押，
      堪認為正當權利之行使，難認被告有何故意或過失不法侵
      害原告之權利可言，因此原告主張依民法第184 條第1 項
      、第195 第1 項規定，請求被告負損害賠償責任，自無可
      採。
七、因原告之請求不合於民事訴訟法第531 條、民法第184 條、
    195 條等規定，被告無庸負損害賠償責任，自無審就賠償之
    數額或範圍之必要，併此敘明。
八、綜上所述，原告主張被告聲請系爭假扣押裁定係自始不當，
    被告復撤銷系爭假扣押裁定，且有故意或過失侵害其商譽並
    造成工程款遭扣押之利息損失，為侵權行為云云，均不可採
    。從而，原告依民事訴訟法第531 條、民法第184 條、第19
    5 條之規定，請求被告賠償80萬元及自起訴狀繕本送達翌日
    起算之法定遲延利息，為無理由，不應准許，應予駁回。
九、本件事證已臻明確，兩造其餘主張、舉證及攻擊防禦方法，
    經審酌後核與判決結果不生影響，爰不再一一論述，附此敘
    明。
結論：本件原告之訴為無理由，依民事訴訟法第78條，判決如主
文。
中    華    民    國    100   年    3     月    11    日
                  民事第二庭    法  官  連育群
以上正本係照原本作成
如對本判決上訴，須於判決送達後20日內向本院提出上訴狀。如
委任律師提起上訴者，應一併繳納上訴審裁判費。
中    華    民    國    100   年    3     月    11    日
                                書記官  溫婷雅